【裁判字號】    89,上訴,2327
【裁判日期】    900328
【裁判案由】    誣告等
【裁判全文】
臺灣高等法院臺中分院刑事判決                  八十九年度上訴字第二三二七號
    上  訴  人
    即 自訴 人  戊○○
    上  訴  人
    即  被  告  甲○○
    被      告  丁○○
    共      同
    選任辯護人  王文聖
右上訴人等因被告等誣告案件，不服台灣台中地方法院八十九年度自字第五七六號中
華民國八十九年十月三十一日第一審判決，提起上訴，本院判決如左：
    主  文
原判決關於甲○○部分撤銷。
甲○○無罪。
其他上訴駁回。
    理  由
一、自訴意旨略以：上訴人即被告（下稱被告）甲○○與自訴人戊○○原係好友，自
    訴人戊○○經營羅鐶特殊工程有限公司（下稱羅鐶公司），其前妻丙○○為股東
    ，被告甲○○時有介紹業務予羅鐶公司藉以從中抽取傭金。嗣自訴人戊○○、丙○○於民國（下同）七十八年九月二十九離婚，丙○○即請戊○○找人替補其股
    東身分，適被告甲○○為有正當職業頭銜，經與自訴人戊○○商議後，同意由被
    告甲○○替補丙○○之股東身分，被告甲○○並提供身分證件、印章交由戊○○
    於七十八年十月二十七日辦妥羅鐶公司股東變更登記。嗣自訴人戊○○結束羅鐶
    公司之經營，迄未辦理解散清算登記等手續，經財政部臺灣省中區國稅局東山稽
    徵所於八十八年四月二十八日以羅鐶公司截至八十三年度止，未加徵百分之十營
    利事業所得稅之未分配盈餘累積數新台幣（下同）二百七十五萬三千三百四十二
    元，超過已收資本額一百萬元之百分之一百以上，依據所得稅法第七十六條之一
    等規定，應予歸戶課徵股東年度所得稅，函知羅鐶公司，並據此通知被告甲○○
    之配偶，即納稅義務人被告丁○○補繳十一萬九千四百三十二元之所得稅。被告
    甲○○既明知其交付身分證件及印章予自訴人戊○○，係為辦理替補丙○○於羅
    鐶公司之股東變更手續，竟為規避上開補繳所得稅等，意圖使自訴人戊○○受刑
    事處分，捏造事實謂：被告甲○○提供身分證件及印章予自訴人戊○○，係為辦
    理勞工保險，而自訴人戊○○竟擅自利用上開證件及印章，冒用其名義辦理羅鐶
    公司之股東變更登記云云，於八十九年二月二十二日，委由其妻即被告丁○○為
    代理人，向臺灣臺中地方法院檢察署提出告訴，誣指自訴人戊○○涉犯偽造文書
    罪嫌，嗣該案件經該署檢察官於八十九年四月十九日以八十九年度偵字第三三七
    ０號為不起訴處分，並經確定。因認被告等涉犯刑法第一百六十九條第一項之誣
    告罪嫌云云。
二、按犯罪事實應依證據認定，無證據不得推定其犯罪事實；又不能證明被告犯罪者
    ，應諭知無罪之判決，刑事訴訟法第一百五十四條、第三百零一條第一項分別定
    有明文。又誣告罪之成立，須其申告內容完全出於憑空捏造，若所告尚非全然無
    因，衹因缺乏積極證明致被誣告人不受訴追處罰者尚難遽以誣告論罪；告訴人所
    訴事實，不能證明其係實在，對於被訴人為不起訴處分確定者，是否構成誣告罪
    ，尚應就其有無虛構誣告之故意以為斷，並非當然可以誣告罪相繩，最高法院四
十三年度台上字第二五一號、五十九年度台上字第五八一號分別著有判例。
三、自訴人認為被告等涉有誣告罪嫌，無非以：被告甲○○委由妻即被告丁○○代理
    告訴自訴人造文書一案，已經台灣台中地方法院檢察署檢察官為不起訴處分確定
    ，為其論據。惟訊之被告甲○○、丁○○堅決否認有何誣告犯行，被告甲○○辯
    稱：伊係為辦理勞保，始交付證件、印章予自訴人，並非加入羅鐶公司為股東，
    伊並未誣告自訴人，而自訴人雖獲不起訴處分確定，但自訴人於該案所舉之證人
    丙○○為其前妻，乙○○為其同居人，其等關係特殊，證詞自不可採；又羅鐶公
    司既已經營不善，則上開不起訴處分書所載「苟非係實際出資者極可信任之人，
    出資者焉有輕易出讓他人擔任該項股東職務，引狼入室造成日後權益受損情事」
    ，顯有自相矛盾，而與事實不符，即將負債倒閉之公司有利可圖嗎？另自訴人於
    自訴狀內亦已陳明「為了好友困境，並須要勞工保險，所以幫助朋友」等語，足
    證伊係為加入勞保，始交付證件及印章，伊並無虛構事實等語；被告丁○○辯稱
    ：因甲○○遠在中國大陸經商，無法親自處理其與自訴人之訴訟事宜，乃委由伊
    代理告訴自訴人偽造文書，是有關該告訴案件之所告訴之事實，亦均由甲○○告
    知伊，而由伊於偵查庭中代為陳述，伊係基於代理人之資格代甲○○為訴訟上之
    行為，並非本於告訴人之地位提起告訴，伊並無誣告犯意等語。經查：(一)、被告
    甲○○向臺灣臺中地方法院檢察署告訴自訴人涉犯偽造文書一案，固據該署檢察
    官於八十九年四月十九日以八十九年度偵字第三三七０號為不起訴處分確定，有
    該不起訴處分書附卷可稽，並經本院調卷查證無訛。惟該不起訴處分書係依證人
    丙○○、乙○○證述之情節，認為自訴人（於該案為被告身分）所言：被告甲○○（於該案為告訴人身分）係欲取得正當職業身分，以便在社會活動方便始同意
    遞補其妻丙○○退羅鐶公司出所下之職缺一事，較為可採。然而證人丙○○於上
    開偵查中證稱：伊於七十八年九月二十九日與戊○○離婚後，要求戊○○找人來
    遞補伊在羅鐶公司股東位置，甲○○當時係以按件抽取佣金，亦為了有個正當職
    業，因此決定由甲○○遞補伊於羅鐶公司之股東身分，相關證件係由甲○○交與
    戊○○辦理，伊離婚後即未再過問有關羅鐶公司之事等語（見上開偵查卷第三十
    三頁），於本院則證稱：「我離婚時，有主動要拆夥，自訴人說要找別人，當時
我們已經辦好離婚但還住在一起，他有找甲○○，我的股東部分找甲○○頂替，
    他們在談時，我有在場，是在離婚那段時間談」（見本院卷第六十六頁），於偵
    查中證述離婚後已不再過問羅鐶公司事務，但於本院卻證述離婚那段時間與自訴
    人談找人頂替羅鐶公司股東之事，前後證述情節已非一致而有瑕疵。又證人丙○○於原審證稱：「當時甲○○和戊○○很要好，他們平常，可能都有講到公司的
    事，甲○○同意頂替我的股東身分，他有交出身分證、印章」云云（見原審卷第
    六十七頁），惟經本院隔離訊問被告甲○○交付有關證件之情節，自訴人陳稱：
    「我們已經離婚，甲○○剛好來找我，丙○○有在場，何時已經不記得了，離我
    離婚已經有半年了，我的前妻與乙○○都住在一起，我、甲○○、丙○○、乙○○四人都在場．．．辦好沒幾天，被告甲○○將身分證交給我，我再交給會計辦
    理」等語，而證人丙○○卻證稱：「在我們台中市○○路○段家裡的客廳，我們
    三人在場，沒有其他人在場，甲○○與自訴人都談好了，後來會計小姐有來，甲○○拿身分證給會計去影印，時間是辦好離婚手續，距離我們離婚的時間約有一
    個月」等語（以上見本院卷第六十六、六十七頁），其等二人所供情節，出入頗
    大。因此，不能據證人丙○○在上開偵查案中證述情節即認為被告甲○○有設詞
    捏造自訴人偽造文書之事實。又證人乙○○於上開偵查案中雖證稱：伊與戊○○
    係男女朋友，當時戊○○與丙○○離婚後，因甲○○、戊○○當時感情很好，商
    量結果即由甲○○取代丙○○之股東身分，相關證件係由甲○○交與戊○○辦理
    等語（見上開偵查卷第三三頁、第三四頁），惟乙○○既與自訴人為男女朋友關
    係，所為證詞難免偏頗而附和自訴人，且依自訴人所述其與被告甲○○曾商量由
    被告甲○○遞補股東地位之事，究竟乙○○有無在場，自訴人與證人丙○○所供
    不符，如前所述，自亦不能以證人乙○○在上開偵查案中證述情節即認為被告甲○○有設詞捏造自訴人偽造文書之事實。是以，自訴人經被告甲○○告訴偽造文
    書一案，雖經檢察官為不起訴處分，乃因事證不足所致，惟被告甲○○所指訴情
    節，並非基於蓄意誣指自訴人偽造文書而捏造事實，自非全然不可採信。(二)、被
    告甲○○固不否認與自訴人原係好友，且曾介紹業務予羅鐶公司以從中抽取傭金
    ，惟此僅能推論被告甲○○對於羅鐶公司之營業項目或許知悉，自訴人供陳：羅
    鐶公司因係家族公司，並未參加勞工保險，則其當無以為被告甲○○投保勞工保
    險為由，向被告甲○○收取身分證及印章云云，然對於有無參加勞工保險等情，
    被告甲○○既非參與羅鐶公司之經營，或由自訴人處得知羅鐶公司投保情形，應
    非被告甲○○所能明知。又羅鐶公司係於七十六年一月十三日經核准設立，被告
    甲○○自七十八年三月一日自銘洋實業股份有限公司（下稱銘洋公司）離職後即
    未參加勞保，迄至七十九年四月二十五日起任職美商美國安泰人壽保險股份有限
    公司台灣分公司後始延續其勞工保險資歷，此有羅鐶公司基本資料查詢表及被告
    甲○○勞工保險投保資料表在卷可憑（見上開偵查卷第三八頁、第三九頁），被
    告甲○○原審供陳：伊從銘洋公司職後，又到舜和公司工作，是作輕鋼架，因為
    舜和公司沒有勞保，後來伊才找戊○○等語（見原審卷第六十六頁），衡情被告
    甲○○固有參加勞保之必要，惟自銘洋公司離職後，即能立刻在另一家工作之公
    司延續其勞保資格，並非必然。是不能以被告甲○○於七十八年三月一日自銘洋
    實業股份有限公司離職時，未立即請求羅鐶公司為其延續投保，中斷其勞保身分
    後再行申請加入，即認為被告甲○○所指：提供身分證等文件與自訴人係因為欲
    參加勞保等情為虛妄而不可採。(三)、被告丁○○雖係被告甲○○之妻，但因上開
    不起訴處分案件，係由被告甲○○具狀告訴自訴人偽造文書，並由被告甲○○二
    次委任丁○○於八十九年三月十日、同年月二十六日代理出庭等情，業經本院調
    取上開案卷核閱屬實，是被告丁○○僅係代理被告甲○○為上開訴訟而已，顯非
    以告訴人之地位提起告訴，復無證據足資證明被告丁○○確與被告甲○○有共同
    誣告自訴人偽造文書之犯意聯絡，是被告丁○○上開所辯，尚堪採信。
四、綜上所述，於積極證據不足為不利於被告事實之認定時，依前揭法律規定及判例
    意旨，自應為有利於被告事實之認定。復查無其他確切之事證，足認被告等二人
    確有自訴人所指誣告犯行，是被告等被訴誣告犯行尚屬不能證明，原審就被告甲○○部分疏未詳查遽予論罪科刑，容有未洽，被告甲○○上訴意旨據此指摘原判
    決不當，為有理由，自應由本院將原判決關於被告甲○○部分撤銷，並另為無罪
    之諭知。至於被告丁○○部分，原審以不能證明犯罪而為無罪判決之諭知，經核
    無不合，自訴人猶執陳詞原判決此部分不當，非有理由，應駁回其上訴。
據上論斷，應依刑事訴訟法第三百六十八條、第三百六十九條第一項前段、第三百六
十四條、第三百零一條第一項，判決如主文。
中      華      民      國    九十      年      三      月    二十八    日
                                臺灣高等法院臺中分院刑事第七庭
                                      審判長法  官  林  榮  龍
                                            法  官  黃  日  隆
                                            法  官  江  錫  麟
右正本證明與原本無異。
自訴人得上訴
被告不得上訴
如不服本判決應於收受送達後十日內向本院提出上訴書狀，其未述上訴之理由者並
得於提起上訴後十日內向本院補提理由書（均須按他造當事人之人數附繕本）。
                                            書記官  謝  雅  惠
中      華      民      國      九十      年      三      月   二十九   日
                                                                        Ｄ


司法院資訊處製作；財團法人民間司法改革基金會備份。
